【裁判字號】    97,上易,102
【裁判日期】    970409
【裁判案由】    強制
【裁判全文】
臺灣高等法院臺南分院刑事判決         97年度上易字第102號
上  訴  人  臺灣臺南地方法院檢察署檢察官
被      告  丙○○
                      號5樓
被      告  甲○○
共      同
選任辯護人  李育禹律師
            王建強律師
            蔡文斌律師
上列上訴人因強制案件，不服臺灣台南地方法院96年度易字第10
29號中華民國96年12月26日第一審判決（起訴案號：臺灣台南地
方法院檢察署95年度偵字第10552號），提起上訴，本院判決如
下：
    主  文
上訴駁回。
    理  由
一、公訴要旨：
（一）起訴事實：被告丙○○為告訴人乙○○之三姐，被告甲○○為被告丙○○之友人。 民國91年4月間某日，告訴人出
      資受讓位於臺南縣永康市○○路 647巷24號由張國泓所經
      營之某卡拉OK店之內部相關設備。同年4月30日，告訴人
      再與該房屋之屋主傅永彥簽約承租該屋。嗣91年5月起告
      訴人在上址以前開設備開始經營忘不了餐飲店 (店招牌為
      「忘不了卡拉OK」)，並委由被告丙○○協助告訴人經營
      上開卡拉OK。被告丙○○與甲○○明知上情，竟基於以脅
      迫方式妨害告訴人入內行使上開卡拉OK經營權利之犯意聯
      絡，於92年3月16日，由被告丙○○委請不知情之鎖匠更
      換上開卡拉OK店之門鎖後，復於同日由被告甲○○打電話
      向告訴人之友人高相楹稱：「轉告乙○○以後不要再進來
      ( 忘不了卡拉OK店)，如果乙○○再進來的話，叫她試試
      看」等語脅迫告訴人，妨害告訴人入內行使上開卡拉OK店
      之經營權利。
（二）起訴法條：刑法第304條第1項。
（三）起訴證據：
      １被告丙○○坦承換鎖之事實。
      ２被告甲○○坦承為被告丙○○之友人，93年6月30日開
        車搭載丙○○等人前往屏東縣佳冬鄉代表辦事處調解本
        件和解事宜等事實。
      ３告訴人乙○○之證述。
      ４證人劉國輝、盧桂蘭、傅永彥、高相楹、張國弘、張襦
        云、李幸娥之證述。
      ５卡拉OK影音伴唱設備租賃書一份、台灣星堡保全服務契
        約書一份、龍美窗簾客戶估價單影本三張及收據一紙。
二、本院之判斷
（一）按犯罪事實應依證據認定之，無證據不得認定其犯罪事實
      ，刑事訴訟法第154條第2項定有明文。次按認定不利於被
      告之事實，須依積極證據，苟積極證據不足為不利於被告
      事實之認定，即應為有利於被告之認定，更不必有何有利
      之證據；且刑事訴訟法上所謂認定犯罪事實之證據，係指
      足以認定被告確有犯罪之積極證據而言，該項證據自需適
      合於被告犯罪事實之認定，始得採為斷罪資料；如未能發
      現相當證據，或證據不足以證明，自不能以推測或擬制之
      方法，以為裁判之基礎；又刑事訴訟法第161條第1項規定
      檢察官就被告犯罪事實，應負舉證責任，並指出證明之方
      法，故檢察官對於起訴之犯罪事實，應負提出證據及說服
      之實質舉證責任，倘其所提出之證據，不足為被告有罪之
      積極證明，或其闡明之證明方法，無從說服法官以形成被
      告有罪之心證，基於無罪推定之原則，自應為被告無罪判
      決之諭知（最高法院30年上字第816號、29年上字第3105
      號及92年台上字第128號等判例參照）。又告訴人之告訴
      ，係以使被告受刑事訴追為目的，是其陳述是否與事實相
      符，仍應調查其他證據以資審認，苟其所攻擊之詞，尚有
      瑕疵，則在此瑕疵未究明前，即不得遽採為斷罪之基礎（
      最高法院52年台上字第1300號判例、61年台上字第3099號
      判例、69年台上字第1531號判決意旨參照）。
（二）訊據被告二人均堅詞否認有何妨害告訴人行使權利之犯行
      ，被告丙○○辯稱其確為「忘不了卡拉OK」之真正出資者
      。經營「忘不了卡拉OK」之所有支出，均由被告丙○○所
      支付，是以，被告丙○○始為真正老闆，並由丙○○之夫
      陳榮宗擔任名義上負責人，再交由告訴人協助管理。因告
      訴人於高雄與高相楹同居，經常臺南、高雄兩地來回，無
      心管理餐飲店，92年3月15日晚間，於上開餐飲店，被告
      丙○○又因此事與告訴人產生爭執，故被告丙○○即要求
      告訴人如無心經營，就不如不要再來了，旋與告訴人終止
      委任關係。告訴人離去後，翌日（92年3月16日）丙○○
      始基於老闆之身分，要求鎖匠前來換鎖，從而，被告丙○○根本沒有妨害他人行使權利之故意。被告甲○○則辯稱
      其於92年3月16日根本未致電高相楹，遑論有任何脅迫之
      語，且其僅係「忘不了卡拉OK」之客人，曾陪同被告丙○○前往屏東處理與告訴人間之糾紛，並曾於93年6月28日
      半夜酒醉後致電告訴人之男友高相楹，其中或有不當言語
      ，或因此而招致告訴人不滿等語。
（三）經查：
    １按刑法第304條第1項強制罪，係以強暴、脅迫使人行無義
      務之事或妨害人行使權利，為其構成要件，因此行為人主
      觀上應有「妨害人行使權利」或「使人行無義務之事」之
      強制罪的犯罪故意，客觀上應有「強暴」或「脅迫」之強
      制罪的犯罪行為，方能成立刑法第304條第1項之強制罪。
      所謂「強暴」之行為，係指對人為一切有形力之不法行使
      而言，並不限於直接對於人之身體實施，即對物行使有形
      力，致間接對人之身體發生作用者，亦屬之。次按刑法第
      304條第1項強制罪，係在保護個人之意思決定自由，從而
      行為人施強暴脅迫之對象須以「人」為要件，如妨害人行
      使權利時，被害人並不在場，自無從對人直接施強暴脅迫
      ，縱使對物行使有形力，亦因被害人並不在場而不知情，
      亦難認間接對被害人產生強制作用，而影響其意思決定自
      由，因此行為人之所為即因缺乏施強暴脅迫之手段，而與
      刑法第304條第1項之構成要件不符。最高法院85年度台非
      字第356號 、86年度台非字第122號判決均認為 ：刑法第
      304條第1項所稱「強暴」者，乃以實力不法加諸他人之謂
      ，雖不以直接施諸於他人為必要，即間接施之於物體而影
      響於他人者，亦屬之，然仍需被害人在場，始有受強暴之
      可能，倘被害人根本不在場，自不足構成強暴事由，均同
      此見解，可資參照。
    ２被告丙○○辯稱其為「忘不了卡拉OK」之真正出資者，經
      營「忘不了卡拉OK」之所有支出，均由被告丙○○所支付
      ，並由丙○○之夫陳榮宗擔任名義上負責人等事實，業據
      被告丙○○提出陳榮宗名義之營業稅繳款通知書二份、台
      南縣政府行政處分書、陳榮宗訴願書、經濟部訴願決定書
      各一份附卷可稽（見原審卷25至33頁），再參酌證人何美
      證述：是被告丙○○聘僱她至店內工作，店內現金不夠時
      打電話給丙○○或乙○○拿錢來，都是丙○○拿錢來的等
      語（見原審卷67至76頁）；證人姜自祥證述：送酒去常看
      到被告丙○○在店招呼客人，大部分向何美收酒錢，何美
      說老闆是丙○○等語（見原審卷61至66頁）；證人張襦云
      證述：在店裡常常看到被告丙○○與乙○○，薪水及店裏
      的開銷有時是乙○○，有時是丙○○付的等語，足以認定
      被告丙○○主觀上確實認為其自己是「忘不了卡拉OK」之
      真正出資者，則被告丙○○於為本件換鎖之行為時，主觀
      上顯無「妨害人行使權利」之強制罪的犯罪故意，即堪予
      認定。
    ３被告丙○○固坦承於92年3月16日僱請不知情之鎖匠 ，將
      「忘不了卡拉OK」店之門鎖更換，核與告訴人所指訴之情
      節相符，惟被告丙○○更換門鎖之時，告訴人並未在場，
      此據告訴人以書狀或於原審陳述甚明，則被告丙○○對「
      忘不了卡拉OK」店大門更換門鎖施以強制力之行為，雖對
      於告訴人之自由進出該店造成妨害，然告訴人於被告丙○○行為時，既不在場，即無從感受丙○○對之實施之強暴
      手段，告訴人之意思決定自由即未受影響，被告丙○○之
      行為，自與刑法第304條第1項之構成要件不符。
    ４告訴人指述被告甲○○打電話給高相楹要高相楹轉告告訴
      人以後不要再進來 (忘不了卡拉OK店)，如果再進來的話
      ，叫她試試看云云，固與證人高相楹證述相符（見台灣屏
      東地方法院檢察署94年偵字第4423號卷29頁），惟此部分
      迭據被告甲○○於偵審中堅決否認，審酌證人高相楹為告
      訴人之同居人，被告丙○○辯稱係因告訴人乙○○於高雄
      與高相楹同居，經常臺南、高雄兩地來回，無心管理餐飲
      店，而與告訴人產生爭執等事實，尚無從遽依證人高相楹
      之證述而認定被告甲○○確有打前述脅迫之電話之事實。
      再者本案除告訴人、高相楹之證述外，並無其他證據足資
      證明被告甲○○有打前述脅迫之電話，揆諸前述「檢察官
      對於起訴之犯罪事實，應負提出證據及說服之實質舉證責
      任」，應認本件檢察官所提出之證據，不足為被告甲○○
      有打前述脅迫電話之積極證明，或檢察官闡明之證明方法
      ，無從說服法官以形成被告甲○○有打前述脅迫電話之心
      證。
    ５綜上所述，被告丙○○所為，主觀上顯無「妨害人行使權
      利」之強制罪的犯罪故意，客觀上其行為亦與「妨害人行
      使權利」之強制罪的構成要件並不該當；至於被告甲○○
      部分，依檢察官所舉之上開證據，尚未舉證明確而達令人
      信實無疑之程度，本件既無積極證據足以證明被告二人有
      何公訴意旨所指之犯行，自應為無罪之諭知。
（四）原審因以不能證明被告二人犯罪，而為被告二人無罪之判
      決，於法核無違誤。檢察官提起本件上訴，為無理由，應
      予駁回。
四、適用法條
    刑事訴訟法第368條。
本案經檢察官吳忠賢到庭執行職務。
中    華    民    國    97    年    4     月    9    日
                  刑事第三庭    審判長法  官  陳義仲
                                      法  官  宋明蒼
                                      法  官  蔡勝雄
以上正本證明與原本無異。
不得上訴。
                                      書記官  汪姿秀
中    華    民    國    97    年    4     月    9     日


司法院資訊處製作；財團法人民間司法改革基金會備份。
